臺灣彰化地方法院刑事判決　　　　　　　100年度易字第427號
公　訴　人　臺灣彰化地方法院檢察署檢察官
被　　　告　陳鈴杰
上列被告因傷害案件，經檢察官提起公訴（99年度偵字第10406
號），本院判決如下：
    主  文
陳鈴杰犯傷害罪，處有期徒刑月，如易科罰金，以新臺幣壹仟
元折算壹日。
    犯罪事實
一、陳鈴杰係陳淑美之姪子，彼此間具有家庭暴力防治法第3 條
    第4 款所定之家庭成員關係，因陳鈴杰之祖母即陳淑美之母
    陳廖勉於民國99年9 月29日晚上9 時15分許過世，其等為處
    理祖母後事事宜意見不一，一言不合遂起爭執，陳鈴杰竟基
    於傷害他人身體之犯意，於同日晚上10時許，在彰化縣秀水
    鄉○○村○○路○段238 巷25號之神明廳內，以拳頭毆打陳
    淑美右耳上方處，靠近太陽穴之頭部1 下，致陳淑美受有頭
    部外傷併腦震盪症狀、頸椎扭傷等傷害。
二、案經陳淑美訴由彰化縣警察局鹿港分局報請臺灣彰化地方法
    院檢察署檢察官偵查起訴。
    理  由
壹、證據能力部分：
一、按被告以外之人於審判外之言詞或書面陳述，除法律有規定
    者外，不得作為證據，刑事訴訟法第159 條第1 項定有明文
    。證人陳淑美、陳聖德於警詢中所為之陳述，屬審判外之陳
    述，依首揭法條規定，原則上亦無證據能力。然被告以外之
    人於審判外之陳述，雖不符刑事訴訟法第159 條之1 至之4
    之規定，而經當事人於審判程序同意作為證據，法院審酌該
    言詞陳述或書面陳述作成時之情況，認為適當者，亦得為證
    據。當事人、代理人或辯護人於法院調查證據時，知有第
    159 條第1 項不得為證據之情形，而未於言詞辯論終結前聲
    明異議者，視為有前項之同意，此刑事訴訟法第159 條之5
    亦定有明文。本件被告陳鈴杰於本院準備程序中對證據能力
    亦不爭執，且至言詞辯論終結前，就前開證人等言詞之證據
    能力亦未聲明異議。再前開證人等之陳述，未經被告主張有
    何非出於自由意志之情形，是本件認為容許其等陳述之證據
    能力，亦無不當，應依刑事訴訟法第159 條之5 之規定，認
    前開證人等上開之證述具有證據能力。
二、次按，被告以外之人於偵查中向檢察官所為陳述，除顯有不
    可信之情況者外，得為證據，刑事訴訟法第159 條之1 第2
    項定有明文。偵查中對被告以外之人（包括證人、鑑定人、
    告訴人、被害人及共同被告等）所為之偵查筆錄，或被告以
    外之人向檢察官所提之書面陳述，性質上均屬傳聞證據。惟
    現階段刑事訴訟法規定檢察官代表國家偵查犯罪、實施公訴
    ，依法其有訊問被告、證人及鑑定人之權，證人、鑑定人且
    須具結，而實務運作時，檢察官偵查中向被告以外之人所取
    得之陳述，原則上均能遵守法律規定，不致違法取供，其可
    信度極高，職是，被告以外之人前於偵查中已具結而為證述
    ，除反對該項供述得具有證據能力之一方，已釋明「顯有不
    可信之情況」之理由外，不宜以該證人未能於審判中接受他
    造之反對詰問為由，即遽指該證人於偵查中之陳述不具證據
    能力。證人陳淑美、陳聖德、梁陳彩秀、陳慶煙於檢察官偵
    查中所為之陳述，被告未曾提及檢察官在偵查時有不法取供
    之情形，亦未釋明上開證人等之供述有顯不可信之情況，依
    上說明，其等於偵查中之證言自具有證據能力，併予敘明。
三、卷附秀傳醫療社團法人秀傳紀念醫院（下稱秀傳醫院）分別
    於99年10月26日、27日，所出具之診斷證明書、驗傷診斷書
    ，性質上亦屬被告以外之人於審判外之書面陳述，而為傳聞
    證據，惟上開診斷書乃醫師依醫師法第17條之規定出具之診
    斷證明書，應屬刑事訴訟法第159 條之4 第3 款所稱之其他
    於可信之特別情況下所製作之文書，自應認得為證據，而有
    證據能力。
貳、實體部分：
一、訊據被告於本院言詞辯論終結前，固坦承確有於起訴書所載
    時、地，在神明廳與告訴人發生口角爭執等情，惟矢口否認
    有何故意傷害之犯行，辯稱：伊是先踹神明廳的門，門閂當
    場斷成兩截掉下來，告訴人就從房間衝出來質問伊，是不是
    針對她，伊說不是，兩個人就發生口角，伊不記得有無以手
    撥開告訴人，但確定沒有用拳頭毆打告訴人，告訴人也沒有
    哭云云。
二、經查：
  (一)被告雖以前揭情詞置辯，然質之證人陳淑美於檢察官偵查中
    具結證稱：「99年9 月29日22時許，在秀水鄉○○村○○路
    ○段238 巷25號，當時我母親去世，我回到家，我姊姊陳彩
    秀說，她被陳鈴杰推倒，膝蓋好像斷了很痛，我將她扶起，
    後來在三合院庭院時，陳鈴杰就大聲罵我，後來我回到房間
    後，聽到神明廳的門被大力踢的聲音，我就跑出去看，看到
    陳鈴杰在神明廳，我就問他是怎麼了，他沒有回答，直接用
    他的手打我的頭部一下，當時我很痛，我人就蹲在地上，之
    後，我就又回到房間。」、「當天我有打電話報警，但因為
    我不知道詳細地點，所以無法告訴警方前來，警方當天就沒
    有製作筆錄，因為母喪所以沒有立即去驗傷，直至99年10月
    2 日才去驗傷。」等語（見99年度偵字第10406 號卷第6 頁
    ），於本院審理時亦具結證稱：「當晚我弟弟打電話給我說
    我母親過世，我是比較早回家的，我兄弟都回去之後，陳鈴
    杰才跟著回去，陳鈴杰他是比較晚到，我母親住在彰水路一
    段238 巷25號，我母親那邊有安奉神明，所以生前有交代死
    後遺體不要放入神明廳，後來大家討論遺體要放置在那個兄
    弟家，我父親就說，把遺體放在我弟弟陳慶煙那裡，我姐姐
    梁陳彩秀有過去我弟弟陳慶煙的住處彰水路一段238 巷16號
    打掃大廳，打掃好她就回來25號這邊，回來後陳鈴杰在25號
    三合院的院子裡就質問她是誰的主意，為何要把我母親的遺
    體放到陳慶煙那邊，我在三合院的二房（如99年度偵字第10
    406 號卷第73頁所示）聽到陳鈴杰與我姐姐在外面講話，突
    然聽到我姐姐喊她腳很痛，我就跑到外面看，她坐在騎樓外
    面說腳斷了，很痛，我就問她為什麼，我要扶她起來，她就
    跟我說是陳鈴杰推倒她，我把她扶起來後，我自己走到院子
    裡，陳鈴杰就在我前面嘴裡不曉得在罵什麼，我問他你在罵
    什麼，他說我不是在罵妳，我又對他說，這裡只有我一個人
    ，你不是罵我，你是罵誰，我又走回二房房間，進去後，我
    又聽到陳鈴杰與我弟弟陳慶煙在院子裡不知道在吵什麼，隔
    沒多久，我就聽到神明廳的門發出很大的聲音，我在二房就
    趕快跑過去看看，看到神明廳裡面只有陳鈴杰一個人，我就
    問他是怎樣，他沒有說什麼，我轉身要回二房，他就用拳頭
    打我右邊耳朵上面靠近太陽穴的地方，我沒有跌倒，頭部也
    沒有撞到其他東西，我覺得很痛，就蹲下來哭，隔了一下子
    ，我站起來，要把神明廳的門關起來，陳鈴杰打完我就走了
    ，當我要把門關起來的時候，我才發現門閂斷掉，我把門關
    好，我就回二房，我就很生氣打電話到秀安派出所報警，第
    一通沒有人接，後來我又打了一通，警察問我地址，因為我
    一時情急忘了娘家的地址，我有跟警察說是在秀水街那裡，
    有一間五穀宮，警察也不確定位置在那裡，我就把電話掛了
    ，這段時間在等葬儀社來大約有10幾分鐘，後來我們就忙著
    將我母親的遺體搬到陳慶煙的住處，當時我就有跟梁陳彩秀
    、陳慶煙講我被陳鈴杰打，還有報警的事情，陳慶煙、梁陳
    彩秀就說剛剛警察有來，我就說我沒有看到，他們因為不知
    道警察來做什麼，所以也沒有跟警察講話，警察並沒有進到
    屋子裡面來處理。後來警察有打電話來問，剛好是我接的，
    警察就問你們剛才有報案嗎，我就說有，我說目前暫時沒有
    事，所以就結束了。我被打的時間大約晚上10點，警察應該
    是10點多才來。」等語（見本院卷第36頁及反面）；核與證
    人陳慶煙於本院審理之證述：「我去16號開完門回來，在二
    房的房間陳淑美才跟我說，她被陳鈴杰打的事情；陳淑美說
    你剛才去開門的時候，在神明廳裡面陳鈴杰有打她，陳淑美
    只有說被陳鈴杰打，沒有說那個部位被打，怎麼被打。」等
    語、證人梁陳彩秀於本院審理之證述：「那天晚上我母親過
    世，因為我母親生前有交代我，他老家有安了神明，往生之
    後不要放在神明廳，要放在陳慶煙家裡，等我與我弟媳將陳
    慶煙的房間打掃好之後回來，陳聖德問我母親的遺體要放在
    那裡，我就跟陳聖德說母親在世的時候，有交代要放在陳慶
    煙那裡，此時，陳鈴杰說祖母已經過世了，不算數，但是我
    說祖父陳錫銘及陳慶煙都有同意，陳鈴杰說不算數，當時我
    、陳聖德、陳鈴杰都在三合院的院子裡，陳鈴杰就正面雙手
    推我，將我推倒，我就跌倒了，當時陳淑美在屋子裡面，哪
    一間我不確定，因為我有骨刺，我跌倒之後，我就哭了，我
    妹妹陳淑美聽到我在哭，就跑出來外面，將我扶起來，那時
    候我母親的遺體還在她自己的房間，就是二房，我就回到二
    房裡面哭，隔了約半個小時之後，在三合院又碰到陳淑美，
    陳淑美對我說『你被陳鈴杰打，我也被陳鈴杰打』，之後葬
    儀社就來了，就去忙入殮的事情。之後，有看到警察，只是
    不曉得為了什麼事情，也不曉得是誰報警，因為要忙著處理
    喪葬事宜，沒有心思處理報警的事。我是在三合院的外面，
    警察騎機車經過，我當作是在巡邏，警察也沒有停下來跟我
    們說話，或問事情，是我碰到陳淑美時我跟她說警察有來，
    她才說她有報警。」等語（見本院卷第56頁、第80頁及反面
    、第81頁反面），就告訴人遭被告毆打之當晚，確已於第一
    時間將此事告知陳慶煙、梁陳彩秀知悉，尚且，告訴人亦確
    有報警處理等情，均互核相符，實堪認定。
  (二)參以，證人即到場處理之員警李酉益於本院審理時證稱：「
    （問：99年9 月29日有無前往彰水路一段238 巷25號，處理
    何事？）那天值班同仁謝志良接到報案電話，當時我在所內
    ，值班同仁就通知我去處理，值班人員有說報案人說是『打
    架』，因為報案人只有講地方，沒有講詳細地址，當天我到
    彰水路一段238 巷附近土地公廟去找，因為沒有聽到什麼吵
    架的聲音，我用手機打回派出所，問報案人住家的電話，再
    回撥給報案人問確切的地址，報案人說已經沒事了，暫時不
    用過去處理了，所以我就直接回去。（問：【提示彰化縣警
    察局鹿港分局交辦單】上面為何沒有你稱的報案紀錄？）因
    為接聽電話的同仁沒有記載，所以就沒有紀錄。（問：所以
    你在99年9 月29日確實有到彰水路一段238 巷附近要去處理
    一案報案事故？）是。」等語（見本院卷第55頁），及依卷
    附中華電信資料查詢所示，上開員警所持用之0000000000號
    行動電話門號，於當晚22時16分亦有撥打彰水路一段238 巷
    25號市內電話00-0000000號之通聯記錄（見99年度偵字第10
    406 號卷第70頁），顯見，告訴人被毆打後確曾報警處理，
    李酉益員警亦確曾到案發現場附近，即證人梁陳彩秀所目擊
    之員警甚明；果如此，則倘告訴人並未遭被告毆打，而值此
    喪母大慟之時，何以尚有心思謊報案件？其非僅第一時間向
    親姊姊、親弟弟訴苦，猶向公正之第三人報警處理，豈有虛
    構捏造之動機？
  (三)況且，告訴人係於99年10月2 日急診住院，至同年月5 日出
    院，其受有頭部外傷併腦震盪症狀、頸椎扭傷等傷勢乙節，
    有秀傳醫院診斷證明書及病歷在卷為憑（見99年度偵字第10
    406 號卷第13、42頁），而病歷上並記載「自訴三天前被外
    甥以拳頭打臉部現感頭部無法向左看且左側肢體怪怪的故入
    」，足見，告訴人於看診時向醫生所陳述之內容，均與前揭
    供陳若合符節，醫生復非司法偵查機關，觀諸，告訴人乃遲
    至99年10月16日始向彰化縣警察局鹿港分局秀安派出所提出
    告訴，則告訴人於急診斯時向醫生所述之內容，自難認有何
    刻意誣陷被告之意？若然告訴人早已預留伏筆，非陷害被告
    不可，則既已報警處理，李酉益員警又已經到達現場附近，
    僅係不知確切地址，而回撥予告訴人之時，告訴人大可呼天
    搶地，指責被告目無尊長，以拳頭毆打伊成傷，要求員警立
    即處理，或以現行犯逮捕被告等情，惟告訴人均捨此不為，
    反稱已經沒事了，暫時不用過去處理了等語，已如前證人李
    酉益所述，益證，告訴人何有故意入被告於罪之意？再者，
    告訴人正值母喪，本哀慟逾恆，豈有為陷害被告而故意製造
    傷勢，進而安排急診、住院，使得自己喪失子女最後為母親
    守靈、盡孝之機會？而僅為捏造遭被告毆打之假象？凡此，
    均悖於人情事理之常，足徵，被告確有毆打告訴人之事實。
  (四)反觀，被告於100 年4 月21日本院準備程序時，先稱：「我
    只有與告訴人擦撞一下。」等語，後於同年6 月9 日審理期
    日改稱：「我確實有與陳淑美推擠，印象中我有用手撥陳淑
    美一下。」等語（見本院卷第7 頁反面、第35頁反面），對
    照首揭被告於本件言詞辯論終結前之答辯，伊不記得有無以
    手撥開告訴人，但確定沒有用拳頭毆打告訴人云云，實凸顯
    被告避重就輕、圖卸刑責之心態，如被告僅有推擠，或以手
    撥開告訴人之情，則告訴人何至於有頭部外傷併腦震盪症狀
    、頸椎扭傷等傷勢？被告所辯顯屬不實。至告訴人所受之傷
    勢雖非當晚即前往醫院診治乙節，告訴人於本院審理時供稱
    ：「我29號回去有跟我先生說，如果我今天晚上吐就帶我去
    醫院，結果到隔天我都沒有吐，我就以為沒事了，第二天我
    母親要作法會很忙，雖然不舒服，但也忍下來，直到10月2
    日很不舒服，才去掛急診。」等語（見本院卷第36頁反面、
    第37頁），徵諸，告訴人當晚向員警聲稱沒有事了等情，足
    認告訴人於案發之始，因身體並無明顯大礙，而有息事寧人
    ，不擬追究之意，其事隔數日因身體急遽不適，始掛急診就
    醫，難認有何與情理不符之處；況，迭經檢察官及本院詢問
    秀傳醫院，該院因前無告訴人之治療紀錄，且傷勢成因複雜
    ，均無法排除告訴人所受傷勢確為99年9 月29日遭人毆打所
    造成等情，亦有該院99年12月28日明秀（醫）字第0991266
    號、100 年6 月8 日明秀（醫）字第1000527 號函在卷可稽
    （見99年度偵字第10406 號卷第41頁、本院卷第33頁），自
    難僅憑告訴人並非當晚立即前往就醫，即得驟予認定告訴人
    所受之傷勢非被告所造成，而為有利於被告之認定。
  (五)另證人陳聖德於本院審理時雖證稱：伊當時有在神明廳門外
    ，陳鈴杰確實有踢神明廳的門閂，當時因為陳淑美在神明廳
    裡面不讓陳鈴杰進去，陳鈴杰才踢門的，門閂踢壞後，陳鈴
    杰才進去神明廳，神明廳只有陳淑美一個人，兩個人只有吵
    架，沒有人動手打人等語（見本院卷第37頁反面、第38頁）
    ，然依證人陳淑美、陳慶煙、梁陳彩秀之證述，當時陳聖德
    並沒有在神明廳裡面，也沒有在神明廳門口或外面（見本院
    卷第37、56頁、第80頁反面），是證人陳聖德所述初已非無
    疑義，況且，梁陳彩秀供陳被告曾先以手推伊，致使伊倒地
    ，並扭傷腳，其後，告訴人聽聞梁陳彩秀的哭聲始到三合院
    內將梁陳彩秀扶起等情，業據證人陳淑美、梁陳彩秀證述一
    致，互核相符（見本院卷第36頁、第80頁反面），顯見，被
    告當晚已先與大姑姑梁陳彩秀發生肢體衝突，而梁陳彩秀被
    被告推倒後，為告訴人扶起後，隨即回到二房哭，迄再次碰
    到陳淑美，陳淑美告知亦遭被告毆打時，相距約有半小時乙
    節，亦據證人梁陳彩秀證述明確（見本院卷第81頁），倘這
    半小時期間，被告又再度與小姑姑在神明廳發生爭執，而證
    人即被告之父陳聖德既在現場目睹，豈有任憑被告這一晚輩
    ，在短短半小時內接連與大小姑姑均發生爭執之理？其身為
    人父，亦同時為陳淑美、梁陳彩秀之兄長，竟毫無制止被告
    之行為？任由被告在神明廳與長輩陳淑美口角？此豈合於人
    倫事理？實殊難想像，是陳聖德所述，顯係迴護被告之詞，
    難以採信。
  (六)此外，復有本院99年度家護字第802 號、100 年度家護抗字
    第5 號全卷、秀傳醫院99年10月26日、27日診斷證明書、驗
    傷診斷書、中華電信資料查詢、現場位置關係圖、照片及彰
    化縣警察局鹿港分局交辦單等件在卷可證。
  (七)綜上所述，被告確有以拳頭毆打告訴人右耳上方處，靠近太
    陽穴之頭部，致告訴人受有頭部外傷併腦震盪症狀、頸椎扭
    傷等傷害之事實，上開辯詞均不足採信，本件事證明確，被
    告犯行洵堪認定，應予依法論科。
三、按被告之父係告訴人之親兄弟，渠等間為三親等之旁系血親
    ，乃具有家庭暴力防治法第3 條第4 款所定之家庭成員關係
    ，被告故意對告訴人實施傷害行為，核其所為，係犯家庭暴
    力防治法第2 條第2 款、刑法第277 條第1 項之家庭暴力傷
    害罪。爰審酌被告前未曾受有任何刑之宣告，有臺灣高等法
    院被告前案紀錄表、臺灣彰化地方法院檢察署刑案資料查註
    紀錄表附卷可稽，素行堪認良好，惟其身為晚輩，不僅不思
    敬重長輩，竟目無尊長、動手傷人，法治觀念實屬淡薄，其
    仗勢身形壯碩，亦不顧告訴人為親姑姑，此等恃強凌弱之行
    徑，自不得予以輕縱，復參以迄今尚未與告訴人達成和解，
    迭於偵審均否認犯行，不敢勇於面對過錯，難認已有悔悟之
    意及告訴人所受之傷害等一切情狀，量處如主文所示之刑，
    並諭知易科罰金之折算標準，以示懲儆。
據上論斷，應依刑事訴訟法第299 條第1 項前段，刑法第277 條
第1 項、第41條第1 項前段，刑法施行法第1 條之1 ，判決如主
文。
中    華    民    國   100    年    8     月    4     日
                  刑事第七庭       法  官  戰諭威
以上正本證明與原本無異。
如不服本判決應於收受判決後10日內向本院提出上訴書狀，並應
敘述具體理由。其未敘述上訴理由者，應於上訴期間屆滿後20日
內向本院補提理由書( 均須按他造當事人之人數附繕本) 「切勿
逕送上級法院」。
中    華    民    國   100    年    8     月    4     日
                                   書記官  黃當易
附錄本判決論罪之法條：
中華民國刑法第277條：
傷害人之身體或健康者，處3 年以下有期徒刑、拘役或1 千元以
下罰金。
犯前項之罪因而致人於死者，處無期徒刑或7 年以上有期徒刑；
致重傷者，處3 年以上10年以下有期徒刑。